【裁判字號】    89,訴,1799
【裁判日期】    891214
【裁判案由】    履行契約
【裁判全文】
臺灣臺中地方法院民事判決  八十九年度訴字第一七九九號
    原      告  辰○○
                癸○○
                甲○○
                卯○○
                乙○○
    共      同
    訴訟代理人  林邦賢     律師
    被      告  壬○○     籍.
                           .
                己○○     住.
                庚○○     住.
    右二人共同
    訴訟代理人  辛○○     住.
    被      告  丙○○○   住.
                丁○○     住.
                戊○○     住.
                子○○     住.
                寅○○     住.
                丑○○     住.
     右六人共同
     訴訟代理人 吳文虎     律師
右當事人間請求履行契約事件，本院判決如左：
    主    文
原告之訴駁回。
訴訟費用由原告負擔。
    事    實
甲、原告方面：
原告乙○○、癸○○、甲○○、卯○○未於最後言詞辯論期日到場，據其前到場與原
告辰○○所為之聲明、陳述如下：
一、聲明：求為判決被告己○○就所有座落臺中市○○區○○段一八五地號、建地面
    積五十五平方公尺，與被告丙○○○、丁○○就所共有座落同段一八五之一七地
    號、建地面積四十六平方公尺，與被告戊○○、寅○○、丑○○、子○○就所共
    有座落同段一八五之一八地號、建地面積五平方公尺、同段一八五之二一地號、
    建地面積八十九平方公尺，與被告壬○○就所有座落同段一八五之一九地號、建
    地面積六十九平方公尺，與被告庚○○就所有座落同段一八五之二０地號、建地
    面積六十三平方公尺應予以合併移轉登記予原告辰○○、乙○○、癸○○、甲○○、卯○○共有，每人應有部分各十四分之一。
二、陳述：
  （一）被告己○○就所有座落臺中市○○區○○段一八五地號、建地面積五十五平
        方公尺，與被告丙○○○、丁○○之被繼承人吳德勝就所有座落同段一八五
        之一七地號、建地面積四十六平方公尺，與被告戊○○、寅○○、丑○○、
        子○○之被繼承人陳德釗就所有座落同段一八五之一八地號、建地面積五平
        方公尺、同段一八五之二一地號、建地面積八十九平方公尺，與被告壬○○
        就所有座落同段一八五之一九地號、建地面積六十九平方公尺，與被告庚○○就所有座落同段一八五之二０地號、建地面積六十三平方公尺等六筆土地
        ，提供訴外人廖永吉興建本國式鋼筋混凝土造，地上七層地下一層之集合式
        住宅，雙方於民國（下同）八十一年七月一日簽訂合建契約書，依該契約書
        第四條：「雙方以樓房完成興建後分Ａ、Ｂ兩棟，雙方同意採立體分屋為原
        則，甲方（即被告）分得Ｂ棟，乙方（即廖永吉）分得Ａ棟，…」，又第八
        條：「…乙方應分得之土地（一百六十三點五平方公尺），…」之約定，是
        廖永吉因合建契約關係可分得Ａ棟七層樓房及取得上開六筆土地合併後之土
        地面積之十四分之七即一百六十三點五平方公尺。
  （二）訴外人廖永吉於訂立上開合建契約後之八十一年、八十二年間，以預售方式
        將可因該合建契約分得之前開Ａ棟房地之第一層、第三至六層樓房，分別賣
        予原告等人，嗣後廖永吉因資金週轉困難無法繼續施工，遂請被告壬○○、
        丑○○（兼戊○○、寅○○、子○○之代表人）及丁○○（兼丙○○○之代
        表人）於八十六年五月十九日與原告簽訂協議，依協議記錄第三點：「地主
        （即被告）應於承購戶（即原告）資金收齊時，同時繳付權狀及證件於代書
        那裡，並同時辦理合併及應有持分於購買戶」，亦即由原告收齊前開購屋地
        之尾款，以繼續施工外，被告應將系爭六筆土地予以合併後之土地移轉登記
        予原告各十四分之一（按Ａ、Ｂ兩棟共十四戶），另其餘被告己○○、庚○○事後亦口頭承諾該項約定。詎原告收齊上開購屋地之尾款及其他費用新臺
        幣（下同）三百六十七萬元，並存入臺中市第二信用合作社營業部所設之共
        同帳戶後，被告竟不履行前開約定，爰依協議記錄之契約法律關係，請求被
        告應就分別所有系爭土地予以合併移轉登記予原告共有，每人應有部分十四
        分之一。
  （三）對被告抗辯所為之陳述：協議書內容並無不當，原告工程尾款資金收齊後，
        依協議內容被告應辦理過戶，其未與地主至金融機構開設共同帳戶，係因地
        主均未出面，故為保管該款項，遂由原告開設共同帳戶。
三、證據：提出合建契約書、協議記錄、活期存款存摺各一件、土地登記謄本六件（
    以上均為影本）為證，並聲請訊問證人廖永吉。
乙、被告方面：被告壬○○未於言詞辯論期日到場，亦未提出準備書狀作何聲明或陳
    述。
  一、聲明：如主文第一項所示。
  二、陳述：
  （一）被告丙○○○、丁○○、戊○○、子○○、寅○○、丑○○部分：
    １、協議記錄僅係屬部分地主、包商、承購戶三方當事人就所建造之房屋工程遲
        延之協商結果，而丁○○及丑○○僅係表達其個人願支持記錄上之三點共識
        ，並非基於要約或承諾之意思表示而為簽名，是該協議記錄僅屬不具拘束力
        之會議記錄而非具契約性質。
    ２、又縱認為該協議記錄具契約性質，然丙○○○、戊○○、寅○○、子○○四
        人並未對該協議記錄為任何同意或承諾之意思表示，亦未授予他人代表或代
        理本人之意思表示或行使權利之權限，是上開四人係契約以外之第三人，契
        約效力不及之。
    ３、按法律行為附條件者，於條件成就前，不生效力，本件系爭之協議記錄內容
        第一點載明：「承購戶同意收集所剩工程款一次繳清，並在銀行或本市合作
        社開戶存入，等地主同意之後，共同推出代表以共同戶開設帳戶，做為本大
        樓工程款項推動之用。」，惟原告並未會同被告地主設立存款帳戶，是條件
        未成就，契約尚未發生效力。
    ４、丁○○方面：該協議記錄係由廖永吉出面處理後，再予其簽名同意，且當時
        廖永吉所稱共同開設帳戶係指承購戶與地主之共同帳戶，惟現在僅係承購戶
        之共同帳戶，又當時其要求廖永吉尚需找其他地主商談，其並未代表丙○○○。
  （二）被告己○○、庚○○部分：本建案係由被告己○○等與建商廖永吉於八十一
        年七月一日簽訂委建契約，明訂廖永吉需於八十二年九月二十五日前完工，
        惟廖永吉因故未完工，致使該建物已成違建，又其子辛○○固曾代表被告與
        原告辰○○商談，惟該協議書內容並無全體地主同意，且廖永吉亦無將聲請
        使用執照資料交出，又若房屋確實完工，其願意履行。
    理   由
一、原告乙○○、癸○○、甲○○、卯○○及被告壬○○經合法通知，分別未於最後
    言詞辯論期日及言詞辯論期日到場，均核無民事訴訟法第三百八十六條各款所列
    情形，爰分別依被告及原告之聲請，由其一造辯論而為判決。
二、本件原告起訴主張：被告己○○就所有座落臺中市○○區○○段一八五地號、建
    地面積五十五平方公尺，與被告丙○○○、丁○○之被繼承人吳德勝就所有座落
    同段一八五之一七地號、建地面積四十六平方公尺，與被告戊○○、寅○○、丑
    ○○、子○○之被繼承人陳德釗就所有座落同段一八五之一八地號、建地面積五
    平方公尺、同段一八五之二一地號、建地面積八十九平方公尺，與被告壬○○就
    所有座落同段一八五之一九地號、建地面積六十九平方公尺，與被告庚○○就所
    有座落同段一八五之二０地號、建地面積六十三平方公尺等六筆土地，提供訴外
    人廖永吉興建本國式鋼筋混凝土造，地上七層地下一層之集合式住宅，雙方於八
    十一年七月一日簽訂合建契約書，依該契約書第四條：「雙方以樓房完成興建後
    分Ａ、Ｂ兩棟，雙方同意採立體分屋為原則，甲方（即被告）分得Ｂ棟，乙方（
    即廖永吉）分得Ａ棟，…」，又第八條：「…乙方應分得之土地（一百六十三點
    五平方公尺），…」之約定，是廖永吉因合建契約關係可分得Ａ棟七層樓房及取
    得上開六筆土地合併後之土地面積之十四分之七即一百六十三點五平方公尺。訴
    外人廖永吉於訂立上開合建契約後之八十一年、八十二年間，以預售方式將可因
    該合建契約分得之前開Ａ棟房地之第一層、第三至六層樓房，分別賣予原告等人
    ，嗣後廖永吉因資金週轉困難無法繼續施工，遂請被告壬○○、丑○○（兼戊○○、寅○○、子○○之代表人）及丁○○（兼丙○○○之代表人）於八十六年五
    月十九日與原告簽訂協議，依協議記錄第三點：「地主（即被告）應於承購戶（
    即原告）資金收齊時，同時繳付權狀及證件於代書那裡，並同時辦理合併及應有
    持分於購買戶」，亦即原告收齊購屋地之尾款及其他費用三百六十七萬元，並存
    入臺中市第二信用合作社營業部所設之共同帳戶後，被告己○○就所有座落臺中
    市○○區○○段一八五地號建地面積五十五平方公尺，與被告丙○○○、丁○○
    就所有座落同段一八五之一七地號建地面積四十六平方公尺，與被告戊○○、寅
    ○○、丑○○、子○○就所有座落同段一八五之一八地號建地面積五平方公尺、
    同段一八五之二一地號建地面積八十九平方公尺，與被告壬○○就所有座落同段
    一八五之一九地號建地面積六十九平方公尺，與被告庚○○就所有座落同段一八
    五之二０地號建地面積六十三平方公尺等六筆土地，予以合併移轉登記予原告應
    有部分各十四分之一，詎原告收齊購屋地之尾款及其他費用三百六十七萬元，並
    存入臺中市第二信用合作社營業部所設之共同帳戶後，被告竟未依約將系爭土地
    移轉登記予原告，爰依契約法律關係請求被告將系爭土地合併移轉登記予原告共
    有，每人應有部分十四分之一。
三、被告丙○○○、丁○○、戊○○、子○○、寅○○及丑○○則以：系爭協議記錄
    僅係屬部分地主、包商、承購戶三方當事人就建造房屋工程遲延之協商會議記錄
    ，不具契約性質拘束力，而被告丁○○及丑○○僅係表達其個人願支持記錄上之
    三點共識，亦非基於要約或承諾之意思表示而為簽名。又縱認為該協議記錄具契
    約性質，被告丙○○○、戊○○、寅○○、子○○四人未對該協議記錄為任何同
    意或承諾之意思表示，亦未授予他人代表或代理本人之意思表示或行使權利之權
    限，是上開四人係契約以外之第三人，契約效力不及之。按法律行為附條件者，
    於條件成就前，不生效力，本件系爭之協議記錄內容第一點載明：「承購戶同意
    收集所剩工程款一次繳清，並在銀行或本市合作社開戶存入，等地主同意之後，
    共同推出代表以共同戶開設帳戶，做為本大樓工程款項推動之用。」，惟原告並
    未會同被告地主設立存款帳戶，是條件未成就，契約尚未發生效力等語置辯。被
    告己○○、庚○○則以：本建案係由被告己○○等與建商廖永吉於八十一年七月
    一日簽訂委建契約，明訂廖永吉需於八十二年九月二十五日前完工，惟廖永吉因
    故未完工，致使該建物已成違建，又其子辛○○固曾代表被告與原告辰○○商談
    ，惟該協議書內容並無全體地主同意，且廖永吉亦無將聲請使用執照資料交出，
    被告自不同意將土地移轉予原告等語置辯。
四、經查原告主張兩造就被告己○○所有座落臺中市○○區○○段一八五地號、建地
    面積五十五平方公尺，與被告丙○○○、丁○○所公同共有座落同段一八五之一
    七地號、建地面積四十六平方公尺，與被告戊○○、寅○○、丑○○、子○○所
    公同共有座落同段一八五之一八地號、建地面積五平方公尺、同段一八五之二一
    地號建地面積八十九平方公尺，與被告壬○○所有座落同段一八五之一九地號、
    建地面積六十九平方公尺，與被告庚○○所有座落同段一八五之二０地號建地面
    積六十三平方公尺之土地，於八十六年五月十九日簽訂協議記錄，約定地主（即
    被告）應於承購戶（即原告）資金收齊時，同時繳付權狀及證件至代書處，並同
    時辦理合併移轉登記及應有部分於購買戶；以及原告已收齊購屋地之尾款及其他
    費用三百六十七萬元，存入臺中市第二信用合作社營業部所設之共同帳戶等情，
    固據原告提出與其所述相符之土地登記謄本、協議記錄、辰○○、甲○○共同帳
    戶之臺中市第二信用合作社活期存款存摺等件為證，惟被告丙○○○、戊○○、
    子○○、寅○○均否認有授予被告丁○○及丑○○就系爭協議記錄為任何同意或
    承諾之意思表示，亦未授予他人代表或代理本人之意思表示或行使權利之權限；
    被告丁○○及丑○○亦否認代理被告丙○○○、戊○○、子○○及寅○○與原告
    協議，是本件首應審究者為系爭協議記錄是否得拘束全體被告？經查：依原告所
    提之系爭協議記錄所載協議人地主部分僅被告壬○○、丁○○及丑○○本人之簽
    名，未有表明代表或代理之意旨；復經本院傳訊證人包商廖永吉到庭結證陳稱：
    系爭土地係其與原地主合建，後因故無法續建，有與地主辛○○、丁○○、壬○○、丑○○協議，而丑○○、丁○○有無得到其他共有人同意或授權其不清楚等
    語（詳本院八十九年八月十七日言詞辯論筆錄）觀之，已難証明此僅有被告壬○○、丁○○及丑○○簽名之協議記錄，為其他被告同意協議內容而須受拘束；又
    按當事人主張有利於己之事實者，就其事實有舉証之責任，民事訴訟法第二百七
    十七條定有明文，原告復始終未能舉証証明系爭協議記錄業經被告丙○○○、戊○○、子○○及寅○○之同意，是其主張被告丑○○、丁○○具代表或代理其餘
    被告之權限，其餘被告須受此協議拘束云云，自不足採。
五、又按土地法已於八十九年一月二十六日修正公布施行，依其第三十四條之一第一
    項前段規定共有土地之處分、變更，以共有人過半數及其應有部分合計過半數之
    同意即可行之。經查被告戊○○、寅○○、丑○○、子○○所共有座落臺中市○○區○○段一八五之一八地號、建地面積五平方公尺，同段一八五之二一地號、
    建地面積八十九平方公尺及被告丙○○○、丁○○所共有座落同段一八五之一七
    地號、建地面積四十六平方公尺之共有土地之處分，雖有被告丑○○、丁○○於
    協議記錄上簽名同意，惟不能代表其他被告同意依此協議就系爭土地為處分已如
    前述，是依上述土地法之規定，縱被告丑○○及丁○○與原告達成協議，亦未達
    共有人過半數及其應有部分合計過半數之同意，對被告戊○○、寅○○、子○○
    、丙○○○自不生拘束力，被告引以抗辯，自屬有據，是原告請求被告應就分別
    所有系爭土地合併移轉登記予原告共有，顯無可能。從而，原告本於協議記錄之
    契約法律關係，請求被告應就分別所有系爭土地予以合併移轉登記予原告共有，
    每人應有部分十四分之一，顯無理由，應予以駁回。
六、本件事證已臻明確，兩造其餘攻擊防禦方法，核於判決結果無影響，爰不逐一論
    述，附此敘明。
七、結論：原告之訴為無理由，依民事訴訟法第三百八十五條第一項前段、第八十五
    條第一項前段，判決如主文。
中      華      民      國    八十九    年     十二     月     十四     日
                                    臺灣臺中地方法院民事第三庭
~B法      官  涂秀玲
右為正本係照原本作成
如不服本判決，應於判決送達後二十日內，向本院提出上訴狀。
中      華      民      國    八十九    年     十二     月     十四     日
~B法院書記官


司法院資訊處製作；財團法人民間司法改革基金會備份。
